臺灣士林地方法院刑事判決　　　　　　　　　　　　　　九十一年度易字第九九號
　　公　訴　人　臺灣士林地方法院檢察署檢察官
　　被　　　告　甲○○
　　選任辯護人　吳玲華律師
　　　　　　　　謝維仁律師
右列被告因業務侵占罪案件，經檢察官提起公訴（八十八年度偵字第一二二二○號
），本院判決如左：
    主  文
甲○○無罪。
    事  實
一、公訴意旨略以：被告甲○○於民國八十五年、八十六年間均為合晏建設有限公司
    之股東，其基於意圖為自己不法所有之概括犯意，連續自民國八十五年十二月二
    十六日起至八十六年五月二十二日止，趁在該公司擔任股東之機會，利用不知情
    之會計江淑華持其個人之印章前往台北縣淡水信用合作社三芝分社，提領公司開
    立於該分社第ＯＯ八五一Ｏ號帳戶內之存款，總計新台幣（下同）四十六萬七千
    八百元後，分別將其中三十萬元匯入蘇建合帳戶內清償個人欠款，餘則存入其本
    人帳戶內，予以侵占入己，案經合晏建設有限公司代表人乙○○告訴，因認被告
    涉有刑法第三百三十六條第二項業務侵占罪嫌云云。
    理  由
一、按犯罪事實應依證據認定之，無證據不得推定其犯罪事實，刑事訴訟法第一百五
    十四條定有明文。又事實之認定，應憑證據，如未能發現相當證據，或證據不足
    以證明，自不能以推測或擬制之方法，以為裁判基礎。認定不利於被告之事實，
    須依積極證據，苟積極證據不足為不利於被告事實之認定時，即應為有利於被告
    之認定，更不必有何有利之證據。（最高法院四○年度台上字第八六號、三○年
    度上字第八一六判例意旨參照）
二、次按刑法上之侵占罪，須持有人變易其原來之持有意思而為不法所有之意思，始
    能成立，如僅將持有物延不交還或有其他原因致一時未能交還，既缺乏主觀要件
    ，即難以該罪相繩。（最高法院六八年度台上字第三一四六號判例意旨參照）又
    業務侵占罪之成立，以因執行業務而持有他人之物為前提，必行為人先合法持有
    他人之物，而於持有狀態繼續中，擅自處分，或易持有為所有之意思，而逕為所
    有人之行為，始克相當，倘其持有之初，係出於非法方法，即非合法持有。（最
    高法院九○年度台上字第一一一四號判決意旨參照）
三、公訴意旨固以（一）被告甲○○承認分六次命會計江淑華領合晏建設股份有限公
    司前開款項，（二）證人乙○○供證如事實欄所述之事實，（三）證人蘇建合、
    楊志隆供證股東會並無決議要補償被告肆拾萬元之廣告支出，（四）證人江淑華
    證述並未擔任過合晏建設有限公司股東會議記錄，該公司並沒有日常費用之支應
    ，（五）被告共提領肆拾陸萬柒仟捌佰元，有取款憑條六紙為據。
四、本院認本案應審究者有（一）被告就系爭經提領或轉帳之肆拾陸萬柒仟捌佰元，
    有無據為己有之事實，（二）被告是否因執行業務而合法持有系爭肆拾陸萬柒仟
    捌佰元。茲分述如後：
（一）被告就系爭經提領或轉帳之肆拾陸萬柒仟捌佰元，有無據為己有之事實：
    被告於警訊、偵查、本院審理中均坦承自民國八十五年十二月二十六日起至八十
    六年五月二十二日止，授意會計江淑華持其個人之印章六次前往台北縣淡水信用
    合作社三芝分社，提領公司開立於該分社帳號ＯＯ八五一Ｏ號帳戶內之存款，總
    計四十六萬七千八百元，依序為（１）八十五年十二月二十六日貳萬伍仟捌佰元
    （２）八十五年十二月二十七日柒仟元（３）八十六年一月四日貳萬元（４）八
    十六年一月八日壹萬伍仟元（５）八十六年五月二十日壹拾萬元（６）八十六年
    五月二十二日拾萬元，分別將其中三十萬元匯入蘇建合帳戶內清償個人欠款，
    餘則存入其本人帳戶內（偵查卷第十一頁反面、第十二頁警訊筆錄、第一六七頁
    反面第七行起偵查筆錄、本院九十一年六月十四日審判筆錄第二頁倒數第八行起
    、第四頁倒數第十行起），核與證人葉信忠於警訊中證稱：以上六次金額確實以
    甲○○印章提領（偵查卷第一五頁）、證人江淑華證稱：六次提領都是甲○○授
    意，轉帳或電匯都是甲○○抄寫帳號讓她執行，每次都是櫃台小姐問後座葉經理
    同意先提領後補蓋印鑑（偵查卷警訊筆錄第一八頁第二行起）之情節相符，並有
    取款條及轉帳資料（偵查卷第八六至九八頁）附卷可稽，被告有將系爭款項據為
    己有之事實，可以認定。
（二）被告是否因執行業務而合法持有系爭肆拾陸萬柒仟捌佰元：
 １、訊據被告堅決否認業務侵占犯行，於警訊中辯稱：合晏建設股份有限公司每個
     月五日開股東會，平日皆由他授意公司會計江淑華蓋他個人的章，淡水信用合
     作社三芝分社經理葉信忠平常為給予公司方便，經葉同意即可提領，待開股東
     會才會拿其他兩個印章補蓋，乙○○知道此情形，也曾親自去補蓋印鑑，並未
     與葉信忠串通（偵查卷警訊筆錄第一一頁反面倒數第四行、一二頁反面倒數第
     三行、反面第一至七行），前四筆是合晏建設股份有限公司授權給他的小額開
     銷支出費用，第五、六筆是八十六年五月中旬股東會決議要補貼他建照遲延而
     產生之售屋廣告損失費用，當時股東會記錄是江淑華（偵查卷警訊筆錄第十一
     頁反面倒數第四行、十二頁反面倒數第三行），於偵查中辯稱：合晏建設有限
     公司提領款多是先蓋他的章去提款後於公司開股東會再去補章，這有經股東會
     同意（偵查卷第三一○頁反面偵訊筆錄），肆拾萬元是補償給他廣告支出費用
     ，其他是合晏建設有限公司日常支應的提款（偵查卷第一六七頁反面第七行起
     ），八十五年四月股東會議記錄內容有說要補貼他肆拾萬元，那是由江淑華記
     錄（偵查卷第一七八頁第三行起），於本院審理中辯稱：他未侵占公司款項，
     偵查中為了認罪條款可以不用關，他才認罪，他的股權近伍佰萬元，不須侵占
     肆拾萬元，而且還匯給蘇建和拾萬元（本院九十一年六月十四日審理筆錄第
     二頁第十行、第三頁第三行起）。
 ２、查證人蘇建和、楊至隆在偵查中證稱：八十六年四月被告有提出要補償他肆拾
     萬元廣告費支出，合晏建設股份有限公司沒有同意，甲○○所提領前四筆款項
     沒有憑據，以前領款得公司章齊全方可（偵查卷第一七○頁一至三行倒數第一
     行、一七○頁反面），證人乙○○證稱：前四筆並非公司支出，因公司沒有任
     何費用要支出，而後兩筆股東會也沒有同意要給他（偵查卷第一六九頁第二行
     偵查筆錄），股東會沒有決議要補貼被告肆拾萬元售屋廣告損失（偵查卷第一
     五九頁倒數第四行偵查筆錄），證人江淑華則稱：不曾替合晏建設有限公司做
     股東會議記錄，該公司也沒有日常費用支應（偵查卷第二○九、二一○頁偵查
     筆錄）等語，互核相符，被告所辯，肆拾萬元是補償給他廣告支出費用，其他
     是合晏建設有限公司日常支應款項，應不可採，又據被告於偵查中供承「我領
     合晏建設有限公司的錢沒有知會他們，是因為之前開會時他們有承諾要補償我
     的虧損，我就自己去領，領的錢均有逐一記在合晏建設有限公司的帳目。」等
     語（偵查卷第二一○頁反面倒數第二行起），被告既無權限提領或轉帳系爭款
     項，復未知會合晏建設有限公司，即擅自提領或轉帳，被告是否合法持有系爭
     款項，實有疑義。
 ３、又據證人葉信忠證稱（偵查卷第一五頁警訊筆錄、第一五九頁偵查筆錄）及台
     北縣淡水信用合作社函稱（偵查卷第二一頁）：合晏建設股份有限公司八十五
     年七月十八日於淡水信用合作社三芝分社開戶，原留印鑑為：合晏建設股份有
     限公司章、乙○○、甲○○（後於八十六年五月五日追加經理楊至隆印鑑章）
     ，該公司常以需款孔急又一時湊不齊所有印鑑為由，派遣會計前來領款或轉帳
     時，ㄧ再要求該社給予方便，並保證會補齊印鑑，該社在其百般要求下，基於
     信賴要求及為方便客戶而先讓其以部份印鑑領取，但要求以「客戶缺章登記簿
     」登記，嗣後再由該公司補齊欠缺之印鑑章，此種作業方式已發生若干次，該
     公司均能於日後補齊印鑑，未發生爭執，八十五年十二月至八十六年一月間，
     該公司經理甲○○又以前述補印鑑方式多次，命該公司會計江淑華前來提款轉
     帳計肆拾陸萬柒仟貳佰伍拾捌元，均欠缺公司負責人乙○○之印章，並稱事後
     會補印鑑，該社乃按往例讓該公司方便先領款轉帳，並要求合晏建設股份有限
     公司補章，多次催告，均置之不理，以前乙○○補過一次章，缺章登記簿也可
     證明合晏建設有限公司曾經補蓋四次等語。證人江淑華也證稱：從她八十五年
     十一月任職至八十六年六月離職均是如此，先領錢後補印鑑之事乙○○知情，
     乙○○有親自去補蓋一次（偵查卷警訊筆錄第一八頁反面第三行），每次領款
     不一定都蓋三個章，也常有事後去補章情形，大部分是缺公司章及乙○○的印
     章，因乙○○有時會出國，所以沒有印章，而補章都是乙○○親自去補，我沒
     去補過（偵查卷偵訊筆錄第一一七頁第五行）。而證人乙○○於偵查中也供證
     ：有去補章一次（偵查卷第一五九頁第五行），亦相符合，可證被告應係受合
     晏建設有限公司委託管理事務，就該公司八十五年七月十八日於淡水信用合作
     社三芝分社所開立第○○八五一○號帳戶內存款，於管理必要之範圍內，八十
     五年十月一日至八十六年十二月五日間，在合晏建設有限公司授權範圍內曾先
     蓋被告個人章領款或轉帳，而由合晏建設有限公司事後補章，雖告訴人乙○○
     陳稱之前補章是因他們與被告達成協議並將款項返還，所以才去補章（偵查卷
     第一六九頁第五行偵查筆錄），惟參諸客戶缺章登記簿所載，八十五年十月一
     日以至八十五年十二月五日間，合晏建設有限公司復有四次轉帳及提款，而事
     後補章之記錄（偵查卷第八三頁），果如告訴人乙○○所稱是協議後才補章，
     查其補章次數共有四次，若之前有疑慮，該期間何以合晏建設有限公司皆未異
     議？也無任何書面或口頭通知台北縣淡水信用合作社三芝分社之記錄？是在上
     揭八十五年十月一日以至八十五年十二月五日間所為領款或轉帳，被告辯稱係
     在合晏建設有限公司授權範圍內，先蓋被告個人章領款或轉帳，而由合晏建設
     有限公司事後補章，固非無據，惟縱被告在前揭八十五年十月一日至八十五年
     十二月五日間之領款或轉帳行為，有經合晏建設有限公司授權，也不能據予推
     認系爭款項之提領、轉帳行為，有經授權，為合法持有，併予敘明。
五、綜上，被告有將系爭經提領或轉帳之肆拾陸萬柒仟捌佰元，據為己有之事實，固
    堪認定，惟被告係因執行業務而合法持有系爭肆拾陸萬柒仟捌佰元，則屬不能證
    明。
六、從而，系爭合晏建設有限公司所開立帳號第○○八五一○號之存款，已因開戶存
    入淡水信用合作社三芝分社，適用關於消費借貸之規定，其所有權已移轉於收受
    存款之淡水信用合作社三芝分社，並不屬於被告所持有，系爭被提領及轉帳之肆
    拾陸萬柒仟捌佰元，在提領或轉帳之前，被告既非因執行業務而持有，果未經授
    權提領、轉帳而持有，即非屬先合法持有他人之物，而於持有狀態繼續中，擅自
    處分，或易持有為所有之意思，逕為所有人之行為，揆諸前揭判例、判決法意，
    核與業務侵占罪構成要件不該當，公訴人既不能證明被告係因執行業務而合法持
    有系爭肆拾陸萬柒仟捌佰元，僅以被告將該款項據為己有之事實，自不能以業務
    侵占罪相繩，此外，復查無其他積極事證足資認定被告有任何業務侵占之犯行，
    不能證明被告犯罪，應為被告無罪之諭知。
據上論斷，應依刑事訴訟法第三百零一條第一項，判決如主文。
本案經檢察官呂文忠到庭執行職務
中      華      民      國      九十一      年    六    月    二十八    日
                                  臺灣士林地方法院刑事第二庭
                                          法  官   洪  英  花
右正本證明與原本無異。
如不服本判決，應於判決送達後十日內，向本院提出上訴狀。
                                          書記官   楊  樠  株
中      華      民      國      九十一      年      七      月    三    日
